【裁判字號】    97,重上更(一),144
【裁判日期】    980819
【裁判案由】    給付貨款
【裁判全文】
臺灣高等法院民事判決             97年度重上更(一)字第144號
上  訴  人  欣井股份有限公司
法定代理人  甲○○
訴訟代理人  陳鄭權律師
複 代理 人  劉上銘律師
被 上訴 人  湖南省技術進出口股份有限公司
法定代理人  乙○○
上列當事人間給付貨款事件，上訴人對於中華民國93年3月5日臺
灣士林地方法院90年度重訴字第52號第一審判決提起上訴，經最
高法院發回更審，本院於98年8月5日言詞辯論終結，判決如下：
    主  文
上訴駁回。
第二審訴訟費用（除確定部分外）及發回前第三審訴訟費用由上
訴人負擔。
    事實及理由
壹、程序方面：
    被上訴人經合法通知，未於言詞辯論期日到場，核無民事訴
    訟法第386條所列各款情形，爰依上訴人聲請，而為一造辯
    論判決。
貳、實體方面：
一、被上訴人起訴主張：被上訴人於民國87年12月9日，出售鑄
    造生鐵（下稱系爭生鐵）5,000噸予上訴人，雙方並簽定裝
    船港口為「山東日照港」，目的港為「亞洲港口」，及價格
    條件為FOB之售貨確認書（下稱系爭確認書）；嗣因更換運
    送船舶、船期變更及部分貨物無法取得商品檢驗證明，兩造
    乃於系爭生鐵裝船前合意修改買賣契約及信用狀之內容，並
    確定購買系爭生鐵4,000噸，價金為美金459,000元。被上訴
    人依約已於88年1月22日將系爭生鐵4,000噸在山東日照港交
    付上訴人指定之康樂輪（CAROL），完成裝船手續，且於同
    年2月1日運抵台中港，惟屢經催討，上訴人迄未支付分文，
    爰依民法第367條規定及侵權行為之法律關係，請求上訴人
    給付美金459,000元及自88年1月22日起至清償日止，按年息
    5%計算之利息，並得按給付時台灣銀行美金牌告匯率折付新
    台幣給付之。對上訴人之反訴則以：系爭生鐵買賣契約之價
    格條件為FOB，被上訴人將系爭生鐵完成裝船手續，交付上
    訴人指定之運送人，已依約完成給付。又系爭生鐵業經大陸
    商檢局出具檢驗證書，足見品質符合要求，況兩造就系爭生
    鐵之規格已做修正，若上訴人不同意被上訴人所提出之規格
    ，應不會同意修改信用狀。另上訴人於裝船時即已取得系爭
    生鐵之所有權，竟未於系爭生鐵交付後6個月內主張解除契
    約或請求減少價金，其請求權亦已罹於時效而消滅等語。
二、上訴人於本院93年度重上字第448號判決（下稱本院前審判
    決）則以：被上訴人於系爭生鐵裝船前即已違反雙方就系爭
    生鐵規格所約定之條件，且與信用狀所載之交易條件不符，
    被上訴人騙稱系爭生鐵已備齊並通過商檢，惟實則不然。又
    康樂輪當時已抵達山東日照港，遲未能裝貨，被上訴人為求
    出貨，乃一再要求上訴人修改信用狀規格，並協議有關規格
    不符之折價及所生延滯費用，均由被上訴人負擔，上訴人為
    減少損失，不得不修改信用狀，使貨物裝船。被上訴人實際
    提出系爭生鐵之規格與兩造原約定不符，其中之Si值（即矽
    含量及P值），與兩造約定品質不符，顯屬未依債之本旨提
    出給付，上訴人自無庸給付價金，並得拒絕受領。且依系爭
    確認書所載目的口岸為「ONE ASIA PORT」，應屬送付之債
    ，系爭生鐵雖已裝船，然上訴人主觀上並無受領貨物之意，
    自無給付價金之義務。另於88年2月8日船公司要求上訴人清
    償船舶延滯費並辦理提貨，其即與被上訴人就系爭生鐵規格
    不符及船隻延滯費交涉，但被上訴人均拒不答覆，上訴人只
    得與船公司商洽後，先代為報關，再與訴外人志乾工業股份
    有限公司（下稱志乾公司）簽訂存倉協議書，將系爭生鐵暫
    存台中港15號碼頭Ｂ空地，期間上訴人一再與被上訴人連絡
    ，仍無法解決，致系爭生鐵存置期間超過5月未繳倉租，經
    志乾公司向上訴人提出給付棧租之訴並確定債權，且查封系
    爭生鐵，經臺灣臺中地方法院拍賣，因無人應買而由志乾公
    司承受，志乾公司並就債權不足部分，再對上訴人聲請發支
    付命令，上訴人因之給付志乾公司新台幣2,375,750元。上
    訴人因被上訴人交付不符約定品質之貨物，不僅未能取得貨
    物，且受有：海運費、延滯費計美金74,523.75元；裝卸費
    美金19,737.82元；陸上運費美金6,166.16元；公證費美金
    605.42元，共計美金101,033.17元及倉租費用新台幣2,375,
    750元之損失，上訴人均得據以與被上訴人請求之價金主張
    抵銷等語，資為抗辯。並反訴主張：被上訴人上揭主張抵銷
    之債權，乃被上訴人未依債之本旨不完全給付所生之損害，
    爰請求被上訴人給付上訴人美金101,033.17元及新台幣2,37
    5,750元，及各自88年1月22日起至清償日止，按年息5%計算
    之利息等語。
三、本件經原法院判決：（一）上訴人應給付被上訴人美金459,
    000元，及自91年10月30日起至清償日止，按年息5%計算之
    利息，並得按清償時台灣銀行美金牌告匯率折算新台幣給付
    之；（二）被上訴人其餘之訴及假執行之聲請均駁回。（三
    ）上訴人之反訴及假執行之聲請均駁回。上訴人不服原判決
    ，就其敗訴部分提起上訴，經本院前審判決：（一）原判決
    關於命上訴人給付超過美金431,000元本息部分，及該部分
    假執行之宣告，暨訴訟費用之裁判均廢棄；（二）前開廢棄
    部分，被上訴人在第一審之訴及其假執行之聲請均駁回；（
    三）其餘上訴駁回。上訴人對本院前審判決仍不服，復就其
    敗訴部分，向最高法院提起上訴，經最高法院就本院前審判
    決關於駁回上訴人其餘上訴暨該訴訟費用部分廢棄發回後，
    上訴聲明為：（一）本訴部分：原判決不利於上訴人部分廢
    棄。上開廢棄部分，被上訴人在第一審之訴及假執行之聲請
    駁回。（二）反訴部分：原判決廢棄，被上訴人應給付上訴
    人美金101,033.17元及新台幣2,375,750元，及各自88年1月
    月22日起至清償日止，按年息5%計算之利息。被上訴人於本
    院前審判決答辯聲明：上訴駁回。（原法院駁回被上訴人請
    求美金459,000元自88年1月22日起至91年10月29日止按年息
    5%計算之利息，及本院前審判決駁回被上訴人請求美金28,0
    00元本息部分，未據被上訴人聲明不服，均已告確定，非本
    院審理之範圍）。
四、經查：被上訴人主張其於87年12月9日出售系爭生鐵5,000公
    噸予上訴人，雙方並簽訂裝船港口為「山東日照港」，目的
    港為「亞洲港口」，及價格條件為FOB之系爭確認書，以為
    憑據，嗣兩造雖因更換運送船舶、船期變更及部分貨物無法
    取得商品檢驗證明，於貨物裝船前合意修改信用狀內容，並
    確定上訴人向被上訴人購買系爭生鐵4,000噸，單價每公噸
    美金114元，合計美金459,000元，被上訴人依約於88年1月
    22日將系爭生鐵4,000噸在山東日照港，交付予上訴人指定
    之康樂輪（CAROL），完成裝船手續，並由康樂輪船長簽發
    編號為C－3、C-2A、C-2B之提單，而該批貨物經轉運，於88
    年2月1日抵達台中港等情，有被上訴人所提出之系爭確認書
    、往來傳真及信用狀修改文件及提單影本可按（見原審卷第
    13至35頁），且為上訴人所不爭執，堪信此部分之事實為真
    正。
五、本件爭點：
（一）被上訴人是否已依兩造約定條件交付系爭生鐵予上訴人收
      受？
（二）上訴人所為抵銷抗辯及反訴請求，是否有理由？
      爰分別述之如下：
（一）被上訴人是否已依兩造約定條件交付系爭生鐵予上訴人收
      受？
  １、按清償應依債務本旨而為給付，清償之內容如不符合債務
      本旨，債權人即得拒絕受領，此觀諸民法第235條前段規
      定：「債務人非依債務本旨實行提出給付者，不生提出之
      效力。」自明。清償內容是否符合債務本旨，應就各個債
      之關係，依當事人訂約之真意，給付之性質，交易之習慣
      及誠實信用原則，就具體事實判斷之。又清償地指依給付
      行為履行債務，使債之關係消滅之地點。債務人如在清償
      地以外為給付之行為，因不符債務本旨，債權人得拒絕受
      領，不生清償之效力。
  ２、經查：
    (1)上訴人辯以被上訴人為促使不符規格貨物裝運上船，承諾
      負擔船舶延滯費、規格不符之減價及後續其他相關費用之
      支出，上訴人因之被迫同意修改信用狀，惟未同意修改系
      爭確認書等語。惟信用狀之簽發乃國際貿易支付款項之工
      具，本質上雖與買賣契約或其他合約為分立各別之交易行
      為，然系爭確認書系爭生鐵之規格及裝船最後期限，曾經
      兩造於系爭生鐵裝船前協議修改，並修改信用狀，此為兩
      造所不爭執，足見，兩造就系爭生鐵之規格，除同意修改
      信用狀外，亦含有同意修改系爭確認書之意，此外，上訴
      人復無法就其所辯被迫同意修改信用狀乙事，加以舉證以
      實其說，是上訴人上開所辯，自難遽採。準此，被上訴人
      主張兩造協議依修改後之信用狀貨物規格作為交付系爭生
      鐵之履約條件，自屬可採。
    (2)上訴人復抗辯被上訴人提出系爭生鐵與修改後之信用狀所
      載「Si」值及「P」值規格，亦不相符等語，惟：
    被上訴人提出之系爭生鐵，其中批號Ｚ000000000號（608
      公噸），「Si」值為1.48%，「P」值為0.086%；批號Ｚ00
      0000000Ａ號（1,725公噸），「Si」值為2.58%、「P」值
      為0.119%；批號Ｚ000000000Ｂ號（1,700公噸），「Si」
      值為2.58%、「P」值為0.119%，有中華人民共和國山東進
      出口商品檢驗局（下稱大陸商檢局）檢驗證書可按（原審
      卷第193至195頁）。
    依系爭確認書第1項就貨物規格之約定，其中3,000公噸生
      鐵規格，記載為「Si:2.0-2.4% Min，P:0.1% Max」；另
      2,000公噸生鐵規格則載為「Si:1.6-2.0% Min，P:0.1% M
      ax」，惟0413／800660號、0413／800679號信用狀所列生
      鐵3批（分別為2,600公噸、1,300公噸、400公噸），Si僅
      僅載為1.6-2.0%（其中2,600公噸及1,300公噸部分）及2.
      0-2.4%（400公噸部分），該Si值之後並無系爭確認書加
      註Min（最小值），此有系爭確認書、富士銀行商業信用
      狀（簽發日1998年12月16日）可按（原審卷第21頁、第25
      8至261頁）。
    前開0413／800660號、0413／800679號信用狀，有關貨SI
      值及P值，嗣後修改為「TO CHANGE SI:1.48%MIN&P:0.12%
      MAX」等情，有信用狀條件變更依賴書、及信用證修改通
      知書可憑（原審卷第27至32頁、第269至270頁、第281至
      282頁），足見，兩造已協議將貨物之Si值修改為最小值
      不得低於1.48%。
    上訴人雖抗辯該1.48%Min之意係將原矽含量容許範圍2.0-
      2.4%改為1.48-2.4%，原1.6-2.0%之容許範圍改為1.48-2.
      0%，而非僅要求最小值不得低於1.48%等語。惟前開經修
      改之信用狀規格，其字面文義係整體修改「Si」值之規格
      ，由該信用狀文義記載，並無法顯示上訴人所辯僅變更原
      容許範圍之最小值部分，而就最大值限制部分仍有保留之
      意。且據證人即負責連絡本件買賣之上訴人員工林淑霞到
      庭證稱：因系爭生鐵檢驗結果與伊鑄造廠要求之品質不符
      ，所以按照商檢結果（即原審卷193頁之檢驗證書）修改
      信用狀等語（本院前審判決卷2第113頁），再依上訴人提
      出被上訴人要求更改信用狀規格之函文所示（上開卷2第
      162頁、第194頁），被上訴人要求信用狀更改的「Si」值
      均為1.48-2.58%，上訴人並依該函文修改信用狀，則依前
      開大陸商檢局就系爭生鐵之檢驗結果，均在被上訴人要求
      修改之範圍內，自難認被上訴人所交付之系爭生鐵與信用
      狀修改後之規格不符。況大陸商檢局檢驗證書亦認被上訴
      人之貨物品質符合信用狀條款，有前開檢驗證書可憑（原
      審卷第193至195頁），是上訴人提出檢驗之3批貨物，Si
      值分別為1.48%、2.58%、2.58%，P值為0.086%、0.119%，
      均符合前揭信用狀要求SI值最小1.48%，P值均不得超過0.
      12%之規格。
    從而，上訴人上開所辯，自難遽採。
    (3)上訴人另抗辯依系爭售貨確認書所載目的港為「亞洲港口
      」，是本件為送付之債，至FOB僅為價格條件，被上訴人
      於山東日照港將系爭生鐵裝船，伊並無受領之意，被上訴
      人未將系爭生鐵交付伊，屬未依債之本旨所提出之給付，
      伊無受領之義務，自得拒絕給付價金等語。惟：
    依系爭確認書所載系爭生鐵之裝船港口為「山東日照港」
      ，目的港則為「ONE ASIAN PORT」（亞洲港口），而上訴
      人指定之運送人即康樂輪所簽發之提單B／L，有關系爭生
      鐵之port of Discharge（卸載港）載有：「ISHIGAKI.JA
      PAN」（即日本石垣港）（原審卷33頁），被上訴人出具
      之發票亦載有「ISHIGAKI.PORT」（原審卷第218頁），又
      康樂輪未於日本石垣港卸貨，且已將系爭生鐵運至台中港
      ，亦為兩造所不爭執，可知，系爭確認書所載目的港：「
      ONE ASIAN PORT」（亞洲港口），應係指台中港而言。
    依國際條約規定FOB交易條件乃賣方須於約定時間，在約
      定之港口將貨物裝載於買方所安排之船舶上。賣方負擔貨
      物通過船舶欄杵時止之風險及裝運費用，買方須安排適當
      之船舶，並通知賣方船舶停靠之碼頭，使賣方得在約定之
      時間及地點裝載貨物，買方並負擔交貨日後之一切風險及
      費用，即以離岸之船上為約定之交貨地點。惟系爭確認書
      就系爭生鐵之買賣，僅於價格條件約定：FOB價格，有該
      確認書可按（原審卷第21頁），且為兩造所不爭執（原審
      卷第9頁、最高法院97年度台上字第1650號卷第44頁）。
      而所謂FOB價格，乃離岸價格，即輸出商品離開本國口岸
      之商品價格，不包括海空運費及保險費等。是自難僅憑系
      爭確認書上有FOB價格之記載，即認系爭生鐵之交貨地點
      ，應以離岸之船上為約定之交貨地點。
    如上所述，系爭確認書所載目的港係指台中港，且非以離
      岸之船上為約定之交貨地點，準此，應認兩造約定之交貨
      地點應指台中港。而被上訴人又已將系爭生鐵按債之本旨
      運送至台中港，亦如上所述，惟因上訴人拒絕受領，致被
      上訴人無法履行交付義務，揆諸上開１之說明，本院認被
      上訴人應已依債務本旨而為給付，上訴人不得拒絕受領，
      被上訴人就系爭生鐵之交付已生清償之效力。
    又系爭生鐵之規格如前開大陸商檢局檢驗證書所載，上訴
      人並依該檢驗之結果修改信用狀，使系爭生鐵能順利自山
      東日照港出口，可知，上訴人在山東日照港即知悉系爭生
      鐵之規格，此亦經證人林淑霞到庭證述屬實（本院前審判
      決卷2第114頁），上訴人如不願受領系爭生鐵，應於山東
      日照港時即加以主張，然竟遲至系爭生鐵抵達台中港後，
      始以系爭生鐵規格不符為由拒絕受領，自無理由。
    綜上，上訴人抗辯被上訴人未於約定地點交付系爭生鐵，
      不符債之本旨，拒絕受領並交付價金，仍屬無據，不可採
      信。
（二）上訴人所為抵銷抗辯及反訴請求，是否有理由？
  １、上訴人抗辯因被上訴人遲延裝船，且承諾負擔延滯費及其
      他相關支出費用，上訴人因此支出延滯費美金28,000元、
      海運費美金46,523.75元、裝卸費美金19,737.82元、陸上
      運費美金6,166.18元、公證費美金605.42元，合計美金10
      1,033.17元，及系爭生鐵運抵台中港後，被上訴人因遲未
      解決延滯費及規格不符之事，上訴人為免系爭生鐵因遲延
      報關遭拍賣，先代為報關存倉所支付之倉租費用新台幣2,
      375,750元，爰據以主張抵銷，並反訴請求被上訴人給付
      上開金額之本息等語，惟為被上訴人否認。
  ２、爰就上訴人抵銷抗辯並反訴請求之金額，分別述之如下：
    (1)延滯費美金28,000元：
      如上所述，此部分金額業據本院前審判決認定應由被上訴
      人負擔，並准予上訴人就此部分主張抵銷後，駁回被上訴
      人此部分之請求確定，已非本院審理之範疇。
    (2)海運費美金46,523.75元、裝卸費美金19,737.82元、陸上
      運費美金6,166.18元及公證費美金605.42元：
    證人即康樂輪出租予上訴人至山東日照港載運系爭生鐵之
      林清乾證稱：向上訴人收取海運費美金46,523.75元（即7
      4,523.75-28,000=46523.75）等語（本院前審判決卷2第1
      31頁），另上訴人法定代理人甲○○自陳：裝卸費美金19
      ,737.82元係台中港卸貨的費用，陸上運費美金6,166.18
      元係台中港運到倉庫的費用，公證費美金605.42元係貨物
      卸貨的公證費用等語（本院前審判決卷2第199頁）。
    如上所述，系爭確認書就系爭生鐵之買賣，於價格條件係
      約定：FOB價格，而所謂FOB價格，乃離岸價格，即輸出商
      品離開本國口岸之商品價格，不包括海空運費及保險費等
      。是以系爭生鐵買賣，於系爭生鐵裝載上船離開山東日照
      港前之費用，係由被上訴人負擔，而裝載上船離開山東日
      照港後之費用，則應由上訴人負擔。觀之上開費用之性
      質，核屬系爭生鐵裝載上船離開山東日照港後所生之費用
      ，依系爭確認書之約定，應由上訴人自行負擔之費用，此
      與上述延滯費美金28,000元，係因被上訴人遲延或不完全
      給付，於系爭生鐵裝載上船離開山東日照港前所生之損害
      費用顯有不同，此外，上訴人復未能舉證證明被上訴人於
      要求上訴人同意修改信用狀時曾允諾支付此部分之費用，
      是上訴人就此部分費用所為之抵銷抗辯及反訴之請求，自
      屬無據。
    (3)倉租費用新台幣2,375,750元：
      如上所述，被上訴人交付系爭生鐵予上訴人係本於債之本
      旨所為，上訴人拒絕受領，並無理由。是上訴人因拒絕受
      領而未向海關提領系爭生鐵，而另行支付志乾公司倉租費
      用新台幣2,375,750元，乃係因可歸責於上訴人事由所生
      之損害費用，自應由上訴人負擔，是上訴人就此部分費用
      所為之抵銷抗辯及反訴請求，亦屬無據。
六、綜上所述，被上訴人依民法第367條規定，請求上訴人給付
    美金431,000元及自91年10月30日起至清償日止，按年息5%
    計算之利息，並得按給付時台灣銀行美金牌告匯率折付新台
    幣給付之，為有理由，應予准許。另上訴人以被上訴人未依
    債之本旨，因不完全給付致生損害，請求被上訴人給付上訴
    人美金101,033.17元及新台幣2,375,750元，及各自88年1月
    22日起至清償日止，按年息5%計算之利息，為無理由，應予
    駁回。原審除前述已確定之部分外，就被上訴人請求之本訴
    部分，為被上訴人勝訴之判決，並為假執行之宣告，且就上
    訴人提起之反訴部分，駁回上訴人之反訴及假執行之聲請，
    均核尚無違誤，上訴意旨指摘原判決此部分不當，聲明廢棄
    改判，均無理由，應駁回其上訴。
七、另依起訴之型態，其訴訟標的有數項，而僅有單一之聲明者
    （即重疊的訴之合併），法院應就原告所主張之數項標的逐
    一審判，如其中一項標的之請求為無理由時，仍須就他項標
    的之請求審判，若認其中一項請求為有理由，即可為原告勝
    訴之判決，就他項標的無須更為審判（最高法院71年台上字
    第2388號判例意旨參照）。如上所述，上訴人應依民法第36
    7條規定負給付前開金額之責，則依前揭最高法院71年台上
    字第2388號判例意旨之說明，本院既已認被上訴人主張之上
    開請求為有理由，即可就該部分為被上訴人勝訴之判決，是
    本院自無再就被上訴人主張之他項標的（即侵權行為法律關
    係）更為審判之必要。
八、本件事證已臻明確，兩造其餘之攻擊、防禦方法核與判決結
    果不生影響，爰毋庸一一論述，併此敘明。
九、據上論結，本件上訴為無理由，依民事訴訟法第449條第1項
    、第78條、第463條、第385條第1項前段，判決如主文。
中    華    民     國    98    年    8    月    19    日
                   民事第十二庭
                       審判長法  官  陳駿璧
                             法  官  王麗莉
                             法  官  陳邦豪
正本係照原本作成。
如不服本判決，應於收受送達後20日內向本院提出上訴書狀，其
未表明上訴理由者，應於提出上訴後20日內向本院補提理由書狀
（均須按他造當事人之人數附繕本）上訴時應提出委任律師或具
有律師資格之人之委任狀；委任有律師資格者，另應附具律師資
格證書及釋明委任人與受任人有民事訴訟法第466條之1第1項但
書或第2項（詳附註）所定關係之釋明文書影本。
中    華    民     國    98    年    8    月    19    日
                               書記官  李佳樺
附註：
民事訴訟法第466條之1（第1項、第2項）：
對於第二審判決上訴，上訴人應委任律師為訴訟代理人。但上訴
人或其他法定代理人具有律師資格者，不在此限。
上訴人之配偶、三親等內之血親、二親等內之姻親，或上訴人為
法人、中央或地方機關時，其所屬專任人員具有律師資格並經法
院認為適當者，亦得為第三審訴訟代理人。

司法院資訊處製作；財團法人民間司法改革基金會備份。
